ACORDAO-COMPLETO-2367745

ACÓRDÃO 2316/2019 ATA 38/2019 - PLENÁRIO

VISTOS, relatados e discutidos estes autos em que se apreciam embargos de declaração opostos por Daniel Vaz Freire e Opção Brasil contra o Acórdão 816/2019-TCU-Plenário, por meio do qual o Tribunal conheceu e negou provimento a recurso de reconsideração interposto contra o Acórdão 1957/2014-TCU-Plenário, o qual julgara suas contas irregulares, além de aplicar-lhes multa;
ACORDAM os Ministros do Tribunal de Contas da União, reunidos em Sessão do Plenário, diante das razões expostas pelo Relator, em:
9.1. com fundamento nos arts. 32, inciso II, e 34 da Lei 8.443/1992, conhecer e rejeitar os presentes embargos de declaração;
9.2. dar ciência deste acórdão ao embargante.

Embargos de declaração opostos em face de acórdão que negou provimento a recurso de reconsideração interposto pelos recorrentes contra deliberação que julgou suas contas irregulares, além de aplicar-lhes multa, em razão da omissão no dever de prestar contas dos recursos de convênio que tinha por objeto a realização do Pontão de Cultura e Meio Ambiente Tecendo o Saber.

Entidades e Órgãos do Governo do Estado de São Paulo.

3. Recorrentes: Daniel Vaz Freire (XXX.035.138-XX); Opção Brasil (05.004.633/0001-91).

13.1. Ministros presentes: José Mucio Monteiro (Presidente), Walton Alencar Rodrigues, Benjamin Zymler, Aroldo Cedraz, Raimundo Carreiro, Bruno Dantas (Relator) e Vital do Rêgo.
13.2. Ministros-Substitutos convocados: Augusto Sherman Cavalcanti e Marcos Bemquerer Costa.

BRUNO DANTAS

Ministro Bruno Dantas.

Trata-se de embargos de declaração opostos por Daniel Vaz Freire e Opção Brasil (peça 165) em face do Acórdão 816/2019-TCU-Plenário, por meio do qual o Tribunal conheceu e negou provimento a recurso de reconsideração interposto contra o Acórdão 1957/2014-TCU-Plenário, o qual apresentara o seguinte teor:
"9.1. julgar irregulares as contas da Associação Opção Brasil e do Sr. Daniel Vaz Freire, coordenador executivo da entidade, com fundamento nos arts. 1º, inciso I, e 16, inciso III, alíneas "b" e "c", da Lei  8.443/92, e condená-los, em solidariedade, ao pagamento das importâncias a seguir especificadas, atualizadas monetariamente e acrescidas dos juros de mora, calculadas a partir das datas discriminadas até a sua efetiva quitação, na forma prevista na legislação em vigor, fixando-lhes o prazo de 15 (quinze) dias, a contar das respectivas notificações, para comprovar, perante o Tribunal, o recolhimento das seguintes quantias aos cofres do Fundo Nacional de Cultura, nos termos do art. 23, inciso III, alínea "a", da citada Lei:
	VALOR ORIGINAL (R$) 
	DATA DA OCORRÊNCIA

	239.265,82 (Débito) 
	12/11/2008

	716,02 (Crédito) 
	7/6/2016

9.2. aplicar ao Sr. Daniel Vaz Freire e à Associação Opção Brasil multas individuais de R$ 50.000,00 (cinquenta mil reais) , com fundamento no art. 57 da Lei 8.443/1992, fixando-lhes o prazo de 15 (quinze) dias, a contar da notificação, para que comprovem, perante o Tribunal, o recolhimento da referida quantia aos cofres do Tesouro Nacional, atualizada monetariamente, a contar da data deste acórdão até a data do efetivo recolhimento, caso não seja paga no prazo estabelecido, na forma da legislação em vigor;
2.	Os presentes autos tratam originalmente de tomada de contas especial (TCE) instaurada pelo extinto Ministério da Cultura, pasta incorporada ao atual Ministério da Cidadania, em desfavor da Associação Opção Brasil e Daniel Vaz Freire, coordenador executivo da entidade, em razão da omissão no dever de prestar contas dos recursos do Convênio de Cooperação 84/2008-MINC/FNC (SIAFI 634926) , em regime de incentivos da Lei 8.313/91 (Lei Federal de Incentivo à Cultura) , sob registro Pronac 07-12090. O ajuste destinava-se à implantação do Projeto "Pontão de Cultura e Meio Ambiente Tecendo o Saber", abrangendo a população da Região do Alto do Tietê e ABC Paulista, projeto com prazo previsto de 12 meses, conforme detalhado no Plano de Trabalho de 27/7/2007 (peça 1, p. 14-18) . Foi repassado pelo Ministério concedente o total de R$ 440.000,00, conforme Ordens bancárias 20080B903322 e 20080B903325, emitidas em 10/11/2008 (peça 1, p. 348) , sendo a contrapartida prevista da convenente de R$ 111.200,00, totalizando R$ 551.200,00 (peça 1, p. 100) .
3.	Nesse sentido, conforme já transcrito, por meio do Acórdão 1957/2014-TCU-Plenário o TCU julgou irregulares as contas dos responsáveis, imputou-lhes débito e aplicou-lhes multa.
4.	Inconformados com a decisão, os responsáveis Opção Brasil e Daniel Vaz Freire decidiram por embargar (peça 117) aquela decisão, alegando a existência de omissão. Por meio do Acórdão 722/2018-TCU-Plenário, os embargos foram conhecidos, todavia rejeitados. 
5.	Ato contínuo, Opção Brasil e Daniel Vaz Freire interpuseram recurso de reconsideração (peça 135) com o fito de rediscutir o mérito da questão. Por meio do Acórdão 816/2019-TCU-Plenário, relatado por este Ministro, o Tribunal decidiu por negar provimento ao recurso, mantendo-se inalterado o Acórdão 1957/2017-TCU-Plenário.
6.	Discutimos nos autos, agora, embargos de declaração opostos por Opção Brasil e Daniel Vaz Freire contra essa última deliberação, o Acórdão 816/2019-TCU-Plenário.
7.	Nesta oportunidade, os embargantes alegam que há omissão e contradição no Acórdão 816/2019-TCU-Plenário ao trazerem o seguinte:
"Como se verifica ao longo deste processo, os Embargantes vivem uma verdadeira 'maratona jurídica' não apenas junto a este E. TCU, mas também junto ao extinto Ministério da Cultura, para comprovar a boa-fé na gestão dos recursos públicos aplicados no Projeto 'Pontão da Cultura - Tecendo o Saber', bem como o absoluto cumprimento de seu objeto.
No que se refere ao cumprimento do objeto, nos termos dos Pareceres Técnicos nº 084/2015 e 021/2016 (fls. 8 da Peça 77 e fls. 4 da Peça 80, respectivamente) , os Embargantes lograram êxito em comprovar que as atividades culturais realizadas foram 100% executadas, com a conclusão técnica de cumprimento integral da execução física do Convênio.
Sobre a execução financeira, mesmo diante das expressas previsões estatutárias da entidade no sentido de que a gestão financeira dos recursos ficaria sob responsabilidade do Coordenador Financeiro da Opção Brasil (Sr. Mauro de Freitas) , mesmo após a juntada de inúmeros e-mails trocados entre o primeiro Embargante (Sr. Daniel Vaz) e o Sr. Mauro de Freitas com as cobranças dos documentos financeiros do Convênio, mesmo após a comprovação de cerca de 50% da destinação dos recursos ao projeto através do Parecer Financeiro n° 39/2016 - demonstrando que dos R$ 440.000,00 repassados, o montante de R$ 200.000,00 foi totalmente comprovado com o rigor formal existente na legislação aplicável -, o V. Acórdão ora embargado mantém a aplicação das multas individuais a cada um dos Embargantes no valor de R$. 50.000,00.
Certamente, a manutenção das sanções indicadas levou em consideração a r. Instrução de peça 147 que em seu item 5.15 aponta o seguinte:
5.15. Em que pese as alegações de dificuldade na obtenção de documentação junto ao dirigente Mauro de Freitas, o Sr. Daniel Vaz não acostou aos autos quaisquer elementos que comprovem tal assertiva. Para tal fim, seria relevante prova de que, na ausência de documentos aptos a comprovar a regularidade na aplicação dos recursos públicos, o Sr. Daniel Vaz tivesse tomado medidas administrativas ou judiciais para obrigar seu coordenador financeiro a entregá-los. Todavia, o ora recorrente não trouxe qualquer evidência de que tenha implementado providências nesse sentido.
E, ainda, os itens 7.8 e seguintes acrescentam:
7.8. Note-se que a atividade do julgador envolve uma certa margem de discricionariedade. Nesse sentido, a multa individual de R$ 50.000,00 parece razoável, sopesando-se adequadamente as condutas dos responsáveis que ocorreram em débito de aproximadamente R$ 239.000,00 em valores históricos, ressaltando-se que quando o responsável é julgado em débito, pode o tribunal aplicar-lhe multa de até 100% do valor atualizado do dano causado ao erário, conforme estabelecido no art. 267 do Regimento Interno.
7.9. Neste caso concreto, foram devidamente sopesadas a gravidade das irregularidades e do dano causado ao erário, além do grau de culpabilidade dos agentes e das circunstâncias fáticas. Além disso, foram respeitados os limites fixados nos art. 57 da Lei n° 8.443/92 e 267 do Regimento Interno, tendo sido o valor da multa arbitrado em 21% do débito não atualizado.
Conforme indicam as fls. 20 a 48 da Peça 29 (primeira Defesa apresentada neste E. TCU) , nos exercícios de 2011 a 2014 o Sr. Daniel Vaz enviou uma série de e-mails ao Sr. Mauro de Freitas cobrando os documentos financeiros do Convênio. Alguns desses e-mails também foram juntados como documentos comprobatórios no Recurso de Reconsideração interposto.
Ora, é imperioso frisar que a Embargada Opção Brasil trata-se de entidade privada sem fins lucrativos, cujas receitas financeiras são exclusivamente aplicadas nos projetos socioculturais desenvolvidos. Por tal razão e diante de dificuldades financeiras de novas captações (públicas e privadas) , a entidade não possui - nem nunca possuiu - recursos próprios para tomar medidas judiciais extremamente onerosas contra o Sr. Mauro de Freitas, como é sugerido pela r. Instrução.
Sendo Diretor Executivo, o Sr. Daniel Vaz tomou as providências que eram possíveis financeiramente à entidade, ou seja, contratou advogados para a apresentação das contas junto à defesa protocolada neste processo e manteve as cobranças administrativas (via e-mail) para que o Sr. Mauro de Freitas apresentasse os documentos devidos.
A r. Instrução ignora os esforços envidados pelo Sr. Daniel Vaz, não considera as inúmeras trocas de e-mails anexadas ao processo como providências administrativas de cobrança, parece desconhecer que a presente TCE conta em seu polo passivo com entidade privada sem fins lucrativos da área da cultura que, praticamente, nos dias atuais, apenas não encerra suas atividades por verdadeiro 'amor à causa'.
Adotando os apontamentos da r. Instrução, V. Acórdão foi induzido à omissão, já que deixou de analisar as provas administrativas de cobrança dos documentos financeiros (troca de e-mails) e, com isso, conclui pela má-fé do Sr. Daniel e da entidade Opção Brasil, condenando-lhes às multas individuais de R$ 50.000,00.
Neste ponto também é importante ponderar que, considerando o valor nominal do dano de R$ 239.000,00, o montante total das multas de R$ 100.000,00 representa 42% da dívida, restando contraditório, diante dos números acima, afirmar que foram devidamente sopesadas a gravidade das irregularidades e do dano causado ao erário, além das circunstâncias fáticas do caso.
Tendo em vista o TOTAL cumprimento do objeto do Convênio, a única irregularidade cometida pelos Embargantes foi a omissão do dever de prestar contas que, ressalte-se, foi sanada na apresentação da Defesa neste processo. Portanto, além da condenação da devolução dos valores públicos cuja aplicação não restou comprovada, concluir que não é desarrazoado e desproporcional a manutenção da multa em 42% do valor do dano, ainda mais contra entidade sem fins lucrativos, configura-se verdadeira contradição que, s.m.j., deve ser revista por Vossa Excelência.
Por fim, mas não menos importante, os Embargantes destacam que em 05.04.19, ou seja, antes do r. julgamento exarado pelo V. Acórdão n° 816/2019 em 10.04.19, foi requerida a suspensão do processo administrativo por 60 dias para que fossem anexados aos autos documentos financeiros da prestação de contas. Isso porque, ainda buscando comprovar a correta destinação dos recursos públicos ao cumprimento do objeto, os Embargantes solicitaram junto ao Banco do Brasil as microfilmagens de todos os cheques emitidos pela conta corrente específica do projeto - o que, após a análise desses aclaratórios, será objeto de Recurso de Revisão -.
Mesmo com a juntada da petição da suspensão antes do processo ter sido incluído em pauta de julgamento, a TCE foi julgada e o pedido de suspensão analisado após a prolação da r. decisão, sendo incontroverso que o mesmo restou prejudicado."
8.	Diante da pretensa relevância das questões aduzidas, os recorrentes finalizam o expediente com o seguinte pedido:
"Ante o exposto, uma vez tempestivos, requer-se o acolhimento dos Embargos. Ao final, que sejam providos a fim de que seja aclarada a omissão e a contradição constantes do V. Acórdão n° 816/2019. Caso a análise dos Embargos mude o posicionamento adotado no V. Acórdão n° 816/2019, que sejam conferidos efeitos infringentes ao presente recurso.
Requer-se, ainda, nos termos do §3° do artigo 287 do Regimento Interno, que seja conferido efeito suspensivo para cumprimento da r. decisão embargada."
9.	É o relatório.

Katia Regina Camila Catalano (OAB/SP 217.039) e outros, representando Daniel Vaz Freire e Opção Brasil

Procurador Júlio Marcelo de Oliveira.

TOMADA DE CONTAS ESPECIAL. CONVÊNIO. IMPLANTAÇÃO DO PROJETO "PONTÃO DE CULTURA E MEIO AMBIENTE TECENDO O SABER". OMISSÃO INICIAL NO DEVER DE PRESTAR CONTAS. CITAÇÃO DA CONVENENTE E DE SEU PRESIDENTE. APRESENTAÇÃO INTEMPESTIVA E INCOMPLETA DA PRESTAÇÃO DE CONTAS. COMPROVAÇÃO PARCIAL DAS DESPESAS. IRREGULARIDADES NA EXECUÇÃO FINANCEIRA. NÃO INCIDÊNCIA DA LEI 13.019/2014. NECESSIDADE DE DEMONSTRAÇÃO DA EXECUÇÃO FINANCEIRA, MESMO À LUZ DA NOVEL LEGISLAÇÃO. CONTAS IRREGULARES. DÉBITO PARCIAL. MULTAS INDIVIDUAIS. RECURSO DE RECONSIDERAÇÃO. ARGUMENTOS INSUFICIENTES PARA REFORMA DO JULGADO. CONHECIMENTO E REJEIÇÃO. EMBARGOS DE DECLARAÇÃO. AUSÊNCIA DE CONTRADIÇÃO, OBSCURIDADE OU OMISSÃO. CONHECIMENTO E REJEIÇÃO.

TOMADA DE CONTAS ESPECIAL (TCE)

Secretaria de Recursos (SERUR); Secretaria de Controle Externo de Tomada de Contas Especial (SecexTCE).

Trata-se de embargos de declaração opostos por Daniel Vaz Freire e Opção Brasil em face do Acórdão 816/2019-TCU-Plenário, por meio do qual o Tribunal conheceu e negou provimento a recurso de reconsideração interposto contra o Acórdão 1957/2014-TCU-Plenário, o qual julgara suas contas irregulares, além de aplicar-lhes multa.
Nesta oportunidade, os embargantes alegam que a deliberação recorrida estaria eivada de:
2.1. omissão, pois, ao afirmar que Daniel Vaz, diante da dificuldade de obter documentos comprobatórios junto a Mauro de Freitas, deveria ter "tomado medidas administrativas ou judiciais para obrigar seu coordenador financeiro a entregá-los", este Tribunal teria deixado de considerar que "conforme indicam as fls. 20 a 48 da Peça 29 (...) , o Sr. Daniel Vaz enviou uma série de e-mails ao Sr. Mauro de Freitas cobrando os documentos financeiros do Convênio";
2.2. contradição, pois a aplicação de multas individuais de R$ 50.000,00 a Daniel Vaz Freire e à Opção Brasil significa um montante total de R$ 100.000,00 em multas, o que corresponde a 42% do valor do débito, o qual, em valores originais, corresponde a aproximadamente R$ 239.000,00 e, nesse sentido, seria possível "concluir que não é desarrazoado e desproporcional a manutenção da multa de 42% do valor do dano, ainda mais contra entidade sem fins lucrativos, configura-se verdadeira contradição que, s.m.j, deve ser revista";
2.3. omissão, pois "os embargantes destacam que em 05.04.19, ou seja, antes do r. julgamento exarado pelo V. Acórdão n° 816/2019 em 10.04.19, foi requerida a suspensão do processo administrativo por 60 dias para que fossem anexados aos autos documentos financeiros da prestação de contas" e, "mesmo com a juntada da petição da suspensão antes do processo ter sido incluído em pauta de julgamento, a TCE foi julgada e o pedido de suspensão analisado após a prolação da r. decisão, sendo incontroverso que o mesmo restou prejudicado".
Satisfeitos os requisitos atinentes à espécie, os presentes embargos devem ser conhecidos, com fundamento nos arts. 32, inciso II, e 34 da Lei 8.443/1992.
Preliminarmente, acerca da natureza dos embargos declaratórios, julgo relevante transcrever o seguinte excerto do Acórdão 1218/2015-TCU-Plenário:
"Antes de tratar especificamente dos argumentos trazidos pelos embargantes, lembro que essa espécie recursal, cujo objetivo é sanar eventuais omissões, obscuridades ou contradições, não deve ser manejada para rediscussão de mérito, o que representa, na prática, a possibilidade de repetição de um mesmo recurso, ferindo os princípios da singularidade, da isonomia e da celeridade processual. Os embargos declaratórios devem ter como fundamentação a obscuridade (falta de clareza na redação do julgado) , contradição (existência de proposições inconciliáveis entre si) e omissão (falta de pronunciamento judicial sobre matéria que deveria ter sido apreciada pelo juiz) ."
Em reforço, pertinente destacar a natureza das contradições e omissões embargáveis, consoante elucidativa explanação contida no Acórdão 3339/2013-TCU-Primeira Câmara:
"A omissão para o acolhimento dos declaratórios é a que diz respeito à questão que deveria ter sido apreciada pelo colegiado mas não o foi. Não constitui omissão ou contradição a adoção de entendimento diverso do preferido pela parte, segundo seus próprios critérios de justiça e de acordo com sua particular interpretação das leis e da jurisprudência. Não há falar em omissão quando o acórdão analisa todas as questões submetidas a exame e as decide com base em teses jurídicas, jurisprudência, interpretação de leis e análise dos fatos que são diversos dos que os jurisdicionados entendem como mais adequados.
 (...) a contradição deve estar contida nos termos do decisum atacado, este compreendido no âmbito desta Corte como o conjunto: Relatório, Voto e Acórdão. Não cabe alegação de contradição entre o acórdão embargado e 'doutrina', 'jurisprudência' ou mesmo 'comando legal'. A alegação é pertinente em recurso de reconsideração ou pedido de reexame, no qual o comando atacado é contrastado com a jurisprudência, a doutrina e o ordenamento jurídico. Entretanto, é descabida em embargos de declaração, cuja única finalidade é esclarecer ou integrar a decisão embargada, excepcionalmente modificando-a."
Dito isso, observo que, no que diz respeito à alegação de que esta Corte não levou em conta e-mails encaminhados por Daniel Vaz a Mauro de Freitas, não vislumbro qualquer omissão ou contradição. Diante da alegada impossibilidade de obter documentos necessários à prestação de contas, e não os tendo recebido mesmo após solicitá-los por e-mail, esperava-se do responsável, Daniel Vaz, ações mais profícuas. O responsável poderia tê-los requisitado, formalmente, pela via judicial ou, ainda, por pedido formal administrativo junto ao órgão responsável. 
Mantenho, dessa forma, o entendimento de que o ora recorrente não trouxe qualquer evidência de que tenha implementado providências que obrigassem aquele coordenador financeiro a providenciar documentos úteis à prestação de contas. 
No que toca aos valores das multas aplicadas, também não há que se falar em qualquer contradição. O débito original apurado, em valores de 12/11/2008, corresponde a R$ 238.265,82. Atualizando-o monetariamente, com a devida aplicação de juros, até a data do Acórdão 1957/2017-TCU-Plenário, o valor do débito chega a R$ 582.657,32. 
Nesse sentido, observa-se que as multas aplicadas individualmente são poucos inferiores a 10%, cada, do débito atualizado. O art. 57 da Lei Orgânica do TCU, o qual fundamentou aquela sanção, prevê expressamente que o "Tribunal poderá aplicar multa de até cem por cento do valor atualizado do dano causado ao Erário".
A jurisprudência desta Corte é firme no sentido de que a fixação do valor da multa aplicada com fulcro no art. 57 da Lei 8.443/1992 deve levar em consideração não só o montante do débito atualizado, como também as irregularidades que foram objeto de audiência e que não foram ilididas pelo responsável (Acórdão 1258/2012-TCU-Segunda Câmara) .
Não observo, assim, razão para modificar o valor das multas aplicadas.
Quanto ao pedido para suspensão do julgamento do processo, realizado no mesmo dia em que o processo foi incluído em pauta, também entendo que esse argumento não merece prosperar.
Os embargantes tiveram toda a fase interna da TCE para realizar a correta prestação de contas. Na fase externa, perante esta Corte de Contas, também lhes foi concedido prazo suficiente para fazê-lo. Ainda, ao interpor o recurso de revisão, havia ali a possibilidade concreta de trazer elementos suficientes.
Além disso, a redação do Regimento Interno desta Casa é clara em seu art. 160, §1°, que "desde a constituição do processo até o término da etapa de instrução, é facultada à parte a juntada de documentos novos". O §2° do mesmo dispositivo esclarece que se considera "terminada a etapa de instrução do processo no momento em que o titular da unidade técnica emitir seu parecer conclusivo", o que foi feito cerca de dois meses antes da inclusão em pauta do agora embargado recurso de reconsideração.
Ademais, conforme entendimento corrente e adotado, por exemplo, no Acórdão 8809/2019-TCU-Primeira Câmara:
"Não caracteriza omissão apta ao acolhimento de embargos de declaração a ausência de pronunciamento em relação a pedido de retirada de processo de pauta, pois não há direito subjetivo processual da parte quanto à designação de outra data para julgamento. O deferimento do pleito é de caráter facultativo e deve ser sopesado com os princípios da celeridade e da economia processual."
Nesse sentido, não há que se falar em qualquer tipo de cerceamento à defesa dos ora embargantes ou arrefecimento do contraditório.
Não vislumbro, portanto, as contradições e omissões ventiladas. Não há incoerência entre afirmações contidas na motivação ou entre proposições da parte decisória, nem entre alguma asserção proferida nas razões de decidir e o dispositivo. Inexistindo propostas inconciliáveis na deliberação recorrida, não há contradição embargável.
De tal modo que, inexistindo quaisquer contradições, obscuridades, omissões ou quaisquer outros vícios a serem sanados na deliberação atacada, devem ser rejeitados os presentes embargos.
Ante o exposto, voto por que o Tribunal adote o Acórdão que ora submeto à deliberação deste Colegiado.
TCU, Sala das Sessões Ministro Luciano Brandão Alves de Souza, em 2 de outubro de 2019.
Ministro BRUNO DANTAS 
Relator